【裁判字號】    96,訴,589
【裁判日期】    980203
【裁判案由】    土地所有權移轉登記
【裁判全文】
臺灣新竹地方法院民事判決               96年度訴字第589號
原      告  乙○○○
訴訟代理人  龔正文律師
被      告  己○○○(曾敬吉繼.
                        段22.
被      告  丙○○(曾敬吉繼承.
                        號4樓.
被      告  辛○○(曾敬吉繼承.
                        號4樓.
被      告  庚○○(曾敬吉繼承.
                        之8號.
被      告  壬○○(曾敬吉繼承.
                        5號2樓(臺北市信義區戶政事務所)
被      告  寅○○(鄭合妹繼承.
                        72巷.
被      告  卯○○(鄭合妹繼承.
                        之11.
兼前七人共同
訴訟代理人  戊○○
                        段26.
                        號2樓.
被      告  甲○○○○(曾敬瀛.
                        巷21.
被      告  丁○○(曾敬瀛繼承.
                        巷21.
被      告  丑○○(鄭合妹繼承.
                        樓之3.
被      告  子○○(鄭合妹繼承.
                        78號.
被      告  癸○○(鄭合妹繼承.
                        26號.
                        樓
上列當事人間請求所有權移轉登記事件，本院於民國98年1月20
日辯論終結，判決如下：
    主  文
被告應就被繼承人曾騰隆所有之新竹縣竹東鎮○○○段六二地號
土地之應有部分二十四分之六辦理繼承人曾古貞妹、曾敬瀛、曾
敬吉、戊○○、鄭合妹各按應繼分五分之一繼承之登記，並應就
繼承人曾古貞妹上開繼承部分再辦理繼承人曾敬瀛、曾敬吉、戊○○、鄭合妹各按應繼分四分之一繼承之登記；被告甲○○○○
、丁○○另應就繼承人曾敬瀛上開繼承部分再辦理繼承人被告甲○○○○、丁○○各按應繼分二分之一繼承登記；被告己○○○
、丙○○、辛○○、庚○○、壬○○另應就繼承人曾敬吉上開繼
承部分再辦理繼承人被告己○○○、丙○○、辛○○、庚○○、
壬○○各按應繼分五分之一繼承之登記；被告丑○○、寅○○、
卯○○、子○○、癸○○另應就繼承人鄭合妹上開繼承部分辦理
繼承人鄭述燕及被告丑○○、寅○○、卯○○、子○○、癸○○
各按應繼分六分之一繼承之登記，並應就繼承人鄭述燕上開繼承
部分再辦理被告丑○○、寅○○、卯○○、子○○、癸○○各按
應繼分五分之一繼承之登記。
被告應於辦畢前項繼承登記後再將其所有權移轉登記與原告。
訴訟費用由被告負擔。
    事 實 及 理 由
甲、原告主張：
一、原告乙○○○於民國（下同）38年7 月25日向訴外人曾騰隆
    （已歿）購買坐落新竹縣竹東鎮○○○段六二之一號、三五
    一號、三五二號、三五四號等土地（原證一），應有部分四
    筆土地各為二分之一，買賣價金均已付訖完畢，並完成過戶
    登記。同時原告約於上揭時間後未幾另向訴外人曾騰隆購買
    坐落新竹縣竹東鎮○○○段六二號土地（地目建、面積
    3,353 平方公尺、權利範圍24分之6 、下稱系爭土地），雖
    未簽署買賣契約，惟原告亦已付訖價金，然至今仍未過戶完
    成（原證二）、（原證三）。
二、原告乙○○○的外公彭松珍（即原證一契約書之『為中人』
    欄位簽名者），是系爭土地所有人曾騰隆的大姐曾石娘妹之
    先生，核先敘明。
三、嗣訴外人曾騰隆於63年7 月22日死亡（原證四），由其繼承
    人曾古貞妹（配偶）、鄭合妹（長女）、曾敬瀛（長子）【
    次女曾新妹21年7 月10日出生後第八天即死亡、次女曾次妹
    22年2 月4 日被訴外人王元福收養，更名為王次妹（原證五
    ）、三女曾有妹19年10月8 日被案外人蔡興坤收養（原證六
    ）】、【次男曾無於20年7 月9 日出生後第二天即死亡】、
    曾敬吉（三男）、戊○○（四男）各按其應繼分五分之一繼
    承（原證七）、（原證八），惟並未辦理繼承登記。
四、又繼承人曾古貞妹於78年11月12日死亡（原證九），由其繼
    承人鄭合妹（長女）、曾敬瀛（長子）曾敬吉（三男）、戊○○（四男、原證十）各按其應繼分四分之一繼承，惟並未
    辦理繼承登記。
五、又繼承人長女鄭合妹於87年7 月12日死亡（原證十一），由
    其繼承人鄭述燕（配偶）、丑○○（長男、原證十二）、寅
    ○○（次男、原證十三）卯○○（三男、原證十四）、子○○（四男、原證十五）、癸○○（長女、原證十六）各按其
    應繼分六分之一繼承；又繼承人鄭述燕於90年10月28日死亡
    （原證十七），由其繼承人丑○○、寅○○、卯○○、子○○、癸○○各按其應繼分五分之一繼承；惟均未辦理繼承登
    記。
六、又繼承人長男曾敬瀛於56年12月19日與訴外人即原配偶曾宋
    玉英離婚，婚姻中育有長男曾大東【65年9 月4 日死亡】、
    長女曾靜修【58年3 月17日被案外人侯振中收養，更名為侯
    靜修】（原證十八）（原證十九），均無繼承權。嗣於66年
    7 月26日與菲律賓籍甲○○○○結婚，育有一女丁○○，嗣
    繼承人曾敬瀛於86年12月20日死亡（原證二十），由其繼承
    人甲○○○○（配偶）、丁○○各按其應繼分二分之一繼承
    ；惟均未辦理繼承登記。
七、又繼承人三男曾敬吉於於94年1 月16日死亡（原證二十一）
    ，由其繼承人己○○○（配偶）、丙○○（長男）、辛○○
    （長女）、庚○○（次女）、壬○○（三女）各按其應繼分
    五分之一繼承（原證二十二）；惟均未辦理繼承登記。
八、查系爭土地各應有部分二十四分之六，目前登記在曾騰隆名
    下，而曾騰隆及其部分繼承人曾古貞妹、鄭合妹、曾敬瀛及
    曾敬吉均已死亡，被告等分別為其等之繼承人，且均未拋棄
    繼承，亦尚未辦理繼承登記等情，均有土地登記謄本及戶籍
    謄本附呈可稽。
九、按「因繼承、強制執行、公用徵收或法院之判決，於登記前
    已取得不動產物權者，非經登記，不得處分其物權」，民法
    第七百五十九條定有明文。查系爭土地應有部分二十四分之
    六係登記在曾騰隆名下，已如前述。惟曾騰隆業已於63年7
    月22日去世，原則上其所有之財產應由諸子均分繼承。次查
    ，曾騰隆之次女曾新妹、次子曾無、均早於曾騰隆去世之前
    即已死亡，於曾騰隆去世時，僅餘長女鄭合妹、長子曾敬瀛
    、三子曾敬吉、四子戊○○尚健在之事實，有前揭戶籍謄本
    可憑，而三女曾次妹、四女曾有妹，均於出生幾個月後即被
    收養，是故，自應由曾古貞妹、鄭合妹、曾敬瀛、曾敬吉及
    戊○○繼承曾騰隆全部之財產，曾騰隆所有之系爭土地應有
    部分二十四分之六應由曾古貞妹、鄭合妹、曾敬瀛、曾敬吉
    及戊○○各按應有部分五分之一繼承。再曾古貞妹於78年11
    月12日去世，其當時尚健在之繼承人有其子女即鄭合妹、曾
    敬瀛、曾敬吉、戊○○。嗣鄭合妹於87年7 月12日去世，當
    時尚健在之繼承人有其配偶鄭述燕、子女即被告丑○○、寅
    ○○、卯○○、子○○、癸○○；嗣鄭述燕復於90年10月28
    日去世，當時尚健在之繼承人有其子女即被告丑○○、寅○○、卯○○、子○○、癸○○；至曾敬瀛則於86年12月20日
    去世，當時尚健在之繼承人有其配偶即被告甲○○○○及子
    女即被告丁○○。又曾敬吉於94年1 月16日去世，當時尚健
    在之繼承人有其配偶即被告己○○○及子女即被告丙○○、
    辛○○、庚○○、壬○○。職故，曾古貞妹上開繼承部分應
    再由鄭合妹、曾敬瀛、曾敬吉、戊○○繼承；鄭合妹上開繼
    承部分應再由鄭述燕、被告丑○○、寅○○、卯○○、子○○、癸○○繼承；鄭述燕上開繼承部分應再由被告丑○○、
    寅○○、卯○○、子○○、癸○○繼承；曾敬瀛上開繼承部
    分應再由被告甲○○○○、被告丁○○繼承；曾敬吉上開繼
    承部分應再由被告己○○○、丙○○、辛○○、庚○○、壬○○繼承。職此，上開各項繼承既尚未辦理登記，揆諸首開
    規定，被告戊○○、丑○○、寅○○、卯○○、子○○、癸○○、甲○○○○、丁○○、己○○○、丙○○、辛○○、
    庚○○、壬○○自應辦理各該繼承登記即如訴之聲明第一項
    所示之繼承登記。
十、又應證之事實雖無直接證據足資證明，而往往可用經驗法則
    ，依已明瞭之間接事實，推定其真偽。此際如有間接證據證
    明間接事實，即得據以推定應證事實之真偽」（最高法院九
    十一年度台上字第九九五號判決要旨可資參照）。原告於民
    國38年7 月25日向訴外人曾騰隆購買坐落新竹縣竹東鎮○○○段六二之一號、三五一號、三五二號、三五四號等土地，
    同時約於上揭時間後未幾另向訴外人曾騰隆購買坐落新竹縣
    竹東鎮○○○段六二號系爭土地，雖未簽署買賣契約，惟繼
    承人曾敬吉於去世前以及被告戊○○均曾出具證明書證明有
    此讓渡之事實，亦有證明書可資證明（原證二十三），且系
    爭土地地價稅之繳納亦是原告負責繳納，有新竹縣稅捐稽徵
    處88年3 月29日（88）新縣稅服字第63865 號函之納稅義務
    人曾騰隆之繼承人即被告戊○○申請轉帳代繳稅款乙事以及
    轉帳代繳稅款建檔明細表足稽【訴外人徐恩澄乃原告之先生
    】（原證二十四）。上揭事實均可證明確實原告有向訴外人
    曾騰隆購買系爭土地之事實。
十一、綜上，原告對上開被告本於繼承之法律關係以及買賣之法
      律關係，訴請系爭土地所有權之移轉登記，並請求被告等
      辦理上開繼承登記，自屬有據。爰本於上揭契約及繼承之
      法律關係，提起本訴。
十二、聲明：請求如主文所示之判決。
乙、被告方面：
一、被告甲○○○○ (曾敬瀛繼承人)、 被告丁○○ (曾敬瀛繼
    承人)、 被告丑○○ (鄭合妹繼承人)、 被告子○○ ( 鄭
    合妹繼承人)、 被告癸○○ (鄭合妹繼承人）均未於言詞辯
    論期日到場，亦未提出書狀作何聲明或陳述。
二、被告戊○○兼被告己○○○ (曾敬吉繼承人)、 丙○○ (曾
    敬吉繼承人)、 辛○○ (曾敬吉繼承人)、 庚○○ (曾敬吉
    繼承人)、 壬○○ (曾敬吉繼承人)、 寅○○ (鄭合妹繼承
    人)、 卯○○ (鄭合妹繼承人)之 訴訟代理人到庭陳稱：同
    意土地所有權移轉，對原告主張之事實均不爭執，繼承親
    屬均無辦理拋棄繼承，土地在我父親的時代就已經賣他，當
    時有沒有寫書面契約我不清楚，但我確定有賣，錢也有收，
    本件無法辦理過戶就是因為親屬散居各地，很難取得完整資
    料，所以才須透過法院判決來過戶；繼承系統表正確無誤等
    語。
丙、法院之認定：
一、被告甲○○○○ (曾敬瀛繼承人)、 丁○○ (曾敬瀛繼承人
    )、 丑○○ (鄭合妹繼承人)、 子○○ (鄭合妹繼承人)、
    癸○○ (鄭合妹繼承人）未於言詞辯論期日到場，查無民事
    訴訟法第386 條所列各款情形，依原告之聲請，由其一造辯
    論而為判決。
二、原告主張之上開事實，業據被告兼訴訟代理人戊○○到院自
    承屬實並不爭執，其餘被告甲○○○○ (曾敬瀛繼承人)、
    丁○○ (曾敬瀛繼承人)、 丑○○ (鄭合妹繼承人)、 子○○ (鄭合妹繼承人）、癸○○ (鄭合妹繼承人）未到庭陳述
    復未提出書狀以供斟酌，審諸前開事證，堪認原告之主張為
    真實。
三、從而，原告本於買賣契約及繼承之法律關係，請求被告辦理
    如主文第一項所示之繼承登記後，再辦理所有權轉登記予原
    告，尚屬有據，應予准許。
四、結論：本件原告之訴為有理由，依民事訴訟法第385條第1項
    前段、第78條、第85條第1項前段，判決如主文。
中    華    民    國    98    年    2     月    3     日
                  民事第一庭    法  官  陳順珍
以上正本係照原本作成。
如對本判決上訴，須於判決送達後20日內向本院提出上訴狀。
中    華    民    國    98    年    2     月    3     日
                                書記官  吳孟樺


司法院資訊處製作；財團法人民間司法改革基金會備份。
